臺灣高雄地方法院刑事判決　　　　　　　　　　　　　九十三年度易字第五四號
　　公　訴　人　臺灣高雄地方法院檢察署檢察官
　　被　　　告　乙○○
　　選任辯護人　李美慧律師
右列被告因違反著作權法案件，經檢察官提起公訴（九十三年度偵字第六七五六號）
，本院判決如左：
    主  文
乙○○無罪。
    理  由
一、公訴意旨略以：被告乙○○係富銓企業社負責人，以經營喪葬用品為業，未經告
    訴人即著作權人甲○○同意，竟意圖營利而於民國九十一年間起，將告訴人用於
    喪葬禮儀罐頭塔承座之祥鶴圖著作予以改作，並販賣予不特定人，以此方法侵害
    告訴人之著作權，因認被告涉有違反著作權法第九十二條第一項之意圖營利而以
    改作之方法侵害他人著作財產權之罪嫌云云。
二、按犯罪事實應依證據認定之，無證據不得推定其犯罪事實，又不能證明被告犯罪
    者，應諭知無罪之判決，刑事訴訟法第一百五十四條、第三百零一條第一項分別
    定有明文。再者，認定不利於被告之事實，須依積極證據，苟積極證據不足為不
    利於被告事實之認定時，即應為有利於被告之認定，更不必有何有利之證據，且
    告訴人之告訴，係以使被告受刑事訴追為目的，是其陳述是否與事實相符，仍應
    調查其他證據以資審認，最高法院三十年度上字第八一六號判例、五十二年度台
    上字第一三００號判例參照。
三、本件公訴人認被告所為涉有違反著作權法第九十二條第一項之罪嫌，係以告訴人
    之指訴、被告之供述、告訴人、被告分別所有之罐頭塔承座祥鶴圖（下稱祥鶴圖
    ）、認證書、切結書、讓與合約書、丙○○祥鶴圖創作原稿、豐臣興業有限公司
    送貨單各一紙，罐頭塔承座、祥鶴圖照片共四幀為其論據。訊據被告乙○○則堅
    決否認有何違反著作權法犯行，辯稱：我是在九十二年間，將坊間流傳之類似作
    品，包括告訴人祥鶴圖、侯錦榮白鶴花圖等一併交給製作公司創作罐頭塔承座，
    我有交代不要跟既有之他人作品相同，雖然我的祥鶴圖跟告訴人作品相似，但我
    並非抄襲告訴人作品；又告訴人著作內容均為流傳許久之民間美術文化，根本不
    具有原創性；況且告訴人之著作係未徵得侯榮錦同意之衍生著作，不受著作權法
    所保障等語，並提出鐳射立體蓮花系列、中國吉祥圖案、美工圖書社中國吉祥圖
    案大系第十二卷第二十三頁影本各一份，台內著第八○三八三號之白鶴花圖（即
    編號証一之證物，下稱白鶴花圖）、台內著第一六八五五號祥賀禮品行之蓮花圖
    （即編號証二之證物，下稱蓮花圖）、蓮花萬字圖（即編號証三之證物，下稱蓮
    花萬字圖）、義聖香之白鶴奠字萬字花圖（即編號証四之證物，下稱白鶴奠字萬
    字花圖）各一紙為証。
四、按著作指屬於文學、科學、藝術或其他學術範圍之創作，著作權法第三條定有明
    文，並明示著作須具有原創性—包含獨創性與創作性；亦即著作必須符合：(一)係
    著作人原始獨立完成，未接觸參考他人著作，而具有獨創性(二)係基於人格之精神
    作用，以表達內心思想、感情，足以表達個性，並具有一定創作高度，而具有創
    作性之要求。查：
  (一)本案告訴人甲○○提出之祥鶴圖係告訴代理人丙○○於八十七年八月十五日完成
    之作品，嗣後再讓與告訴人等情，業據丙○○於九十三年一月五日警詢、九十三
    年三月二十六日偵查中供述明確（雖丙○○曾先後於九十三年二月九日偵查中、
    九十三年五月四日本院訊問時改稱係於九十年間、八十五年間創作完成，然皆與
    自始提出告訴時所陳迥異，尚難採信；而應以其先前於警、偵訊時相一致之供述
    為可採），並有認證書、切結書、讓與合約書、祥鶴圖創作原稿各一紙可佐，堪
    信為真。
  (二)告訴人提出之祥鶴圖係可藉特殊摺法由平面轉為立體三角之彩色圖形，並由三角
    底邊之祥鶴、祥鶴正上方之蓮花、最上方之萬字，三角二斜邊之花朵所組成，此
    有前開祥鶴圖一紙可証；告訴代理人丙○○雖於本院訊問時稱：我的祥鶴圖與坊
    間流傳作品之元素雖多有雷同，但我是本於男、女皆可使用，並以萬字結合道教
    、佛教之概念所創作，與其他作品只有白鶴代表駕鶴西歸僅男性可用，或只有蓮
    花代表重返瑤池僅女性可用不同，而具有原創性云云（見本院九十三年五月四日
    筆錄第四頁），然；
    1.丙○○於本院訊問時已稱：在八十三、四年間就有很多人使用與本案類似之罐
      頭塔承座，而我在創作系爭祥鶴圖前就已經接觸過這些類似作品及本案證物之
      白鶴花圖，也承認我作品上的祥鶴與白鶴花圖上的相似等語（見本院九十三年
      五月二十五日筆錄第五頁）。參以丙○○自承其作品與流傳作品雷同，已如前
      述，且有扣案證物白鶴花圖、蓮花圖、蓮花萬字圖、白鶴奠字萬字花圖各一紙
      可証；揆諸首揭說明，丙○○既曾接觸參考多人著作始完成其祥鶴圖，且又與
      之實質相似，即與著作須具備獨創性之要求有違。
    2.按著作之原創性程度，雖不如專利法中所舉之發明、新型、新式樣等要求之原
      創程度要高，但其精神作用仍須達到相當之程度，方可認為具有原創性，如其
      精神作用程度甚低，不足以使人識別作者之個性，則無保護之必要。查：
      (1)丙○○創作祥鶴圖之內容，已如前述；其中萬字屬於著作權法第九條規定之
        通用符號，不受保障；而祥鶴、蓮花等圖樣，與我國民間流傳認為吉祥象徵
        之白鶴、蓮花造型亦無二致，此有卷附中國吉祥圖案、美工圖書社中國吉祥
        圖案大系第十二卷第二十三頁、鐳射立體蓮花系列各一紙足憑，顯然上述圖
        樣均不具有特別之個性、獨特性無訛。
      (2)參以著作權法第一條即已規定該法目的在「保障著作人著作權益，調和社會
        公共利益，促進國家文化發展」；因此若對於原創性低之著作加以保障，固
        然可保障著作人之現實利益，卻同時使原已存在而為眾人共享之文化、民俗
        資產成為排他性權利，致剝奪全民使用機會，甚至可能侵害憲法第十一條保
        障之人民表現自由之基本人權；兼衡本案罐頭塔承座係罐頭上方之裝飾，用
        以一併致贈死者親屬，圖樣多以奠字、萬字、蓮花、白鶴為元素，已行之多
        年，為民間流傳習俗等情；應認對於罐頭塔承座之創作高度更須有相當程度
        之要求，始符合前揭立法目的之要求。
      (3)甲○○雖主張其係基於特殊考量，而將祥鶴、蓮花、萬字、花朵組合以供多
        種用途使用，具有相當程度之創作性云云，然前述祥鶴圖與扣案白鶴花圖、
        白鶴奠字萬字花圖之組成元素雖有些微不同，然整體結構、外型均相同；則
        丙○○僅將我國傳統使用之前揭元素，以與同業相同之結構編排成外型相似
        之罐頭塔承座，係拼湊堆砌既存材料，整體上並無足夠之作者個性、感情、
        思想之表達，而不具備著作權保障客體所要求之一定創作高度。
    3.綜上所陳，告訴人之祥鶴圖作品既不符合獨創性之要求，又不具有特別之個性
      、獨特性，亦欠缺相當之創作高度，自非著作權法所保障之客體。
  (三)被告雖坦承其作品係接觸參考告訴人之祥鶴圖，之前亦曾經訂購該祥鶴圖等語，
    並有相關之告訴人指訴、豐臣興業有限公司送貨單一紙足憑；另二者之祥鶴圖外
    型、構圖均實質相似，亦有告訴人、被告分別所有之祥鶴圖各一紙、照片四幀可
    佐，然告訴人之祥鶴圖作品欠缺原創性而非著作權法所稱著作，已如前述，自無
    從爰引著作權法之相關規定，主張其著作權受被告侵害。
五、至於公訴人聲請將告訴人、被告、侯榮錦分別所有之罐頭塔承座祥鶴圖、白鶴花
    圖送成功大學鑑定(一)告訴人祥鶴圖是否具有原創性，而得為著作權法保護客體(二)
    告訴人祥鶴圖是否係侯榮錦白鶴花圖之衍生著作等事項，因告訴代理人(一)稱祥鶴
    圖係八十七年八月十五日始創作完成，已如前述(二)自承創作前曾接觸侯榮錦白鶴
    花圖創作，且未得侯榮錦同意，加以本案事證已臻明確，公訴人所請核無必要，
    爰不予檢送鑑定，併予敘明。
六、綜上所陳，告訴人雖主張其具有著作財產權而認被告所為侵害其合法權利，然告
    訴人之祥鶴圖作品既非著作權法所保障之客體，已如前述，則被告所為自無從侵
    害告訴人之著作權；此外，復查無其他確切證據足認被告有何侵害告訴人著作權
    之犯行，既不能證明被告犯罪，自應為無罪之諭知。
據上論斷，應依刑事訴訟法第三百零一條第一項，判決如主文。
本案經檢察官丁○○到庭執行職務。
中      華      民      國      九十三  年     八      月    三     日
                                  臺灣高雄地方法院刑事第十五庭
                                  審判長  法  官    張維君
                                          法  官    伍逸康
                                          法  官    洪珮婷
右正本證明與原本無異。
如不服本判決，應於判決送達後十日內，向本院提出上訴狀。
                                          書記官    于耀文
中    華    民    國      九十三      年      八        月      六      日
